臺灣桃園地方法院民事判決　　　　　　　 94年度訴字第216號
原　　　告　丙○○
被　　　告　庚○○
訴訟代理人　乙○○
被　告　兼
上　一　人
複　代理人　壬○○
被　　　告　己○○
兼上一人及
下一人訴訟
代　理　人　丁○○
被　　　告　戊○○
兼　上一人
訴訟代理人　辛○○
上列當事人間請求返還不當得利事件，本院於民國94年8 月2日
言詞辯論終結，判決如下：
    主  文
原告之訴駁回。
訴訟費用由原告負擔。
    事  實
甲、原告方面：
一、聲明：
（一）被告應連帶給付原告新臺幣（下同）180 萬元，及自民國
      93年7 月4 日起至清償日止，按年息5%計算之利息。
（二）訴訟費用由被告負擔。
二、陳述：兩造為兄弟關係，原告於60年間因頂承兩造之叔叔即
    訴外人鄭榮坤之香火，而由訴外人即兩造之祖父鄭保水於分
    配財產時，在分鬮書（下稱系爭分鬮書）上記載原告受配訴
    外人鄭保水所有坐落桃園縣龜山鄉○○○段楓樹坑小段第
    147 之3 地號、第147 之4 地號、第163 之6 地號3 筆土地
    （下稱楓樹坑之土地）中面積6 分之土地（下稱系爭土地）
    ，嗣系爭土地由兩造之父即訴外人鄭火金代為管理。而原告
    係於80年初始知被代管之系爭土地，早經訴外人鄭火金於76
    年至77年間將之出售，出售所得價款合計170 萬元均由訴外
    人鄭火金輪流託存於被告之帳戶內，迄93年7 月3 日止，本
    息已達5,267,000 元。因原告基於對父親之尊敬，在訴外人
    鄭火金生前不敢請求其給付原告上開出賣系爭土地之所得價
    金。惟訴外人鄭火金於93年3 月18日死亡後，被告竟於93年
    7 月3 日將上述出賣系爭土地之價金累積之本息5,267,000
    元及訴外人鄭火金所遺留約700 餘萬元，共計1,200 餘萬元
    之金錢，以7 等分強行均分，兩造每人各分得183 萬元。實
    則系爭土地出賣所得之價金並非訴外人鄭火金之遺產，原告
    爰依民法第179 條、第184 條之規定，請求判決如訴之聲明
    所示。
三、證據：提出信函1 份、分鬮書1 份（均為影本）、戶籍謄本
    6 份。並聲請訊問證人甲○○。
乙、被告壬○○、庚○○方面：
一、聲明：原告之訴駁回。
二、陳述：兩造之父親即訴外人鄭火金與其日據時期之同戶居住
    人即訴外人蔡朝運（受招贅進入鄭家）前共同購買楓樹坑約
    9 甲之土地，每人各有1/2 即約4.5 甲之土地，故楓樹坑之
    土地並非兩造之祖父即訴外人鄭保水所有者，而系爭分鬮書
    係兩造另一叔叔即訴外人癸○○因其可能曾幫忙訴外人鄭火
    金償還一些貸款，故希望將來亦能分得土地，始要求訴外人
    鄭保水以家長名義分配家產，並由附近家族長老即訴外人林
    錦球寫就。將楓樹坑土地其中2 甲分給訴外人鄭火金，2 甲
    分給訴外人癸○○，剩下面積5 分9 厘8 毛之系爭土地則分
    給原告。又系爭土地於76年6 月14日賣掉收最後一筆尾款時
    起，距今已18年，18年來原告不與訴外人鄭火金解決，竟於
    訴外人鄭火金死亡後，向被告討取。再系爭分鬮書距今已33
    年，早已罹於時效，亦無公證或登記，故被告不承認其效力
    。另訴外人鄭火金死亡後，其所有之金錢由兩造平均分配，
    每人分得1,830,121 元。
三、證據：提出家族系統表及說明1 份、信函1 份、臺灣省桃園
    縣土地登記簿9 紙、日據時代戶籍謄本7 紙（均為影本）。
丙、被告己○○、戊○○、辛○○、丁○○方面：
一、聲明：原告之訴駁回。
二、陳述：原告於訴外人鄭火金死亡後始為本件請求，係因訴外
    人鄭火金生前曾稱，若原告欲頂承訴外人鄭榮坤之香火，將
    來就無法分得訴外人鄭火金所有坐落桃園縣楊梅鎮之另筆土
    地。且系爭分鬮書上並無被告之印章，故與被告無關。
丁、本院依職權調取本件楓樹坑之土地75、76年間之人工土地登
    記簿謄本，有桃園縣桃園地政事務所94年4 月14日桃地登字
    第0940003092號函、桃園縣楊梅地政事務所94年4 月7 日楊
    地登字第0940003397 號 函附土地登記簿謄本在卷。
    理  由
一、本件原告起訴主張，其於60年間已依系爭分鬮書而取得兩造
    之祖父即訴外人鄭保水所有之系爭土地，詎訴外人鄭火金於
    76年、77年間將系爭土地出售，所得價金170 萬元，迄93年
    7 月3 日止，本息則達5,267,000 元。惟訴外人鄭火金死亡
    後，被告竟於93年7 月3 日將此5,267,000 元及訴外人鄭火
    金所遺留約700 餘萬元強行均分，由兩造每人各分得183 萬
    元。實則系爭土地出賣所得之價金係原告所有，爰依民法第
    179 條、第184 條之規定，請求判決如聲明所示等語。
二、被告壬○○、庚○○以：系爭土地係訴外人鄭火金所有，被
    告並不承認分鬮書之效力，且分鬮書距今已33年，早已罹於
    時效等語，資為抗辯。
    被告己○○、戊○○、辛○○、丁○○則以：系爭分鬮書與
    被告無關等語置辯。
三、原告所主張兩造為兄弟關係，父親為訴外人鄭火金，祖父為
    訴外人鄭保水（均已死亡）之事實，有現行戶籍謄本6 紙、
    日據時期戶籍登記簿7 紙附卷可稽（見本院卷第21至26、65
    至71頁），並為被告所不爭執，堪信為真實。
四、原告所主張其於60年間因頂承兩造之叔叔即訴外人鄭榮坤之
    香火，而於系爭分鬮書上受分配系爭土地之事實，亦據提出
    分鬮書1 份為證（見本院卷第13至19頁），被告對此分鬮書
    形式上之真正固不爭執，惟均爭執此分鬮書之效力，而以前
    揭情詞置辯。是本件首應審究者，即為系爭分鬮書之約定是
    否有效？經查：
（一）系爭分鬮書之內容係約定略以：「同立分鬮書字人鄭火金
      、癸○○兄弟兩房…爰請公族現到場將父親（即訴外人鄭
      保水）創下土地家屋動產器具除…外兼抽起炳桂（即原告
      ）承榮坤公房份額一段，其餘均作二房均分…癸○○拈得
      福字號…鄭火金拈得壽字號…一、父母親抽起…約八分地
      …現時抽起耕作收益為需用費，然日後父親不能耕時由福
      壽貳字各收回耕作，但每年福壽貳字各供出生茶葉肆仟台
      斤，炳桂要供出壹仟貳佰台斤…現交父母親，炳桂交祖父
      母親收為所需費用。…三、福壽貳字上地各有貳甲額，除
      父母親抽起…面積不能異動外，日後測量合成其他段面積
      貳甲，如有長短，各對兩旁佃邊割完與蔡朝運叔，但炳桂
      抽起房份土地五分九厘八毛，如有長短時對隔壁山林段取
      補，各不得異議之事…。」等語。顯見系爭分鬮書訂立之
      原意，係兩造之祖父即訴外人鄭保水生前欲將其所有之財
      產作一分配，而其中楓樹坑之土地部分，除兩造之父親、
      叔叔2 人即訴外人鄭火金、癸○○各分得一份即面積2 甲
      之土地外，原告亦因承繼已死亡之叔叔即訴外人鄭榮坤之
      香火而可取得面積5 分9 厘8 毛之系爭土地（其餘家屋、
      動產、器具原告則未分得）；且觀上開約定亦可知原告因
      有分得系爭土地之故，始對其祖父母即訴外人鄭保水夫妻
      ，亦應負以茶葉數量計算之奉養責任甚明。
（二）惟按依本法所為之登記，有絕對效力，土地法第43條定有
      明文。而查，楓樹坑段之3 筆土地，係於43年7 月31日即
      登記為訴外人鄭火金所有，所有權應有部分為1/2 ，總面
      積則合計為88051 平方公尺，是以若經分割後，訴外人鄭
      火金以其應有部分之比例折算所可取得之土地面積，亦與
      系爭分鬮書上所載約4.5 甲大致相符，此有系爭土地之土
      地登記簿謄本在卷可按（見本院卷第57、60、63頁）；且
      訴外人鄭火金係日據時期之大正12年9 月25日即民國12年
      9 月25日出生（以下未特別表明者，均為民國），有其日
      據時期戶籍登記簿謄本在卷可稽（見本院卷第67頁），是
      在其登記為系爭土地所有權人前，即早已成年，故依上開
      土地法之規定，應認為系爭土地之所有權人為兩造之父即
      訴外人鄭火金無誤。訴外人鄭保水縱係訴外人鄭火金之父
      親，然於訴外人鄭火金成年後，亦無從處分訴外人鄭火金
      所有之土地，是被告壬○○所抗辯稱系爭土地非其祖父即
      訴外人鄭保水所有乙節，固屬有據。
（三）然查，楓樹坑之土地所有權應有部分1/2 縱可認為係訴外
      人鄭火金所有，然訴外人鄭火金既然在系爭分鬮書上簽名
      蓋章（見本院卷第19頁），顯見其意思即係表示同意將系
      爭土地提出而作上開分配無誤，亦即探究當事人之真意，
      應認系爭分鬮書中就訴外人癸○○、原告所分得之土地而
      言，實係訴外人鄭火金有將之贈與其2 人之意思，並因訴
      外人癸○○及原告俱在系爭分鬮書上簽名蓋章，而有表示
      允受之效力甚明，是此贈與行為應認已經合法成立。
（四）按以非經登記不得移轉之財產為贈與者，在未為移轉登記
      前，其贈與不生效力，88年4 月21日民法修正刪除前第
      407 條定有明文。系爭分鬮書成立時，此民法之規定既尚
      未經刪除，自仍應適用之。且上開法律關於登記之規定，
      係屬於不動產贈與之特別生效要件，而非成立要件，其贈
      與契約，苟具備成立要件時，除其一般生效要件尚有欠缺
      外，贈與人應即受其契約之拘束，就贈與之不動產，負為
      補正移轉物權登記之義務，受贈人自有此項請求權；亦即
      當事人間對於無償給與不動產之約定，如已互相表示意思
      一致，依民法第153 條第1 項之規定，其契約即為成立，
      縱未具備贈與契約特別生效之要件，要難謂其一般契約之
      效力亦未發生，債務人自應受此契約之拘束，負有移轉登
      記使生贈與效力之義務（最高法院40年台上字第1496號、
      41年台上字第175 號判例曾明示其旨，雖此2 判例業於90
      年4 月17日經最高法院90年度第4 次民事庭會議決議刪除
      ，惟其刪除理由係民法第407 條已於88年4 月21日公布刪
      除；而系爭分鬮書於訂立時，上開規定既未經刪除，則此
      2 判例之內容，自仍有參考價值）。訴外人鄭火金既已以
      系爭分鬮書之約定而同意將系爭土地贈與原告，則依上開
      刪除前民法之規定及說明，原告自得依系爭分鬮書之約定
      ，請求訴外人鄭火金將系爭土地自楓樹坑之土地中先為分
      割後，再將之移轉登記予原告所有。
（五）然按請求權，因15年間不行使而消滅；消滅時效，自請求
      權可行使時起算，民法第125 條前段、第128 條前段各有
      明文。系爭分鬮書既係成立於60年間，則自該日起，原告
      即得請求訴外人鄭火金為前述移轉登記之義務，然原告自
      承其於訴外人鄭火金生前，一直未敢如此要求；而訴外人
      鄭火金又係於93年3 月18日死亡，有家族系統圖在卷可稽
      （見本院卷第48頁），並為兩造所不爭執，則自系爭分鬮
      書成立時即60年間起迄至93年間訴外人鄭火金死亡時止，
      原告既均未向其為上開移轉登記系爭土地之請求，則依上
      揭法律規定，原告請求訴外人鄭火金移轉登記系爭土地之
      權利，即已罹於時效，已足認定無誤。
五、再按無法律上之原因而受利益，致他人受損害者，應返還其
    利益。雖有法律上之原因，而其後已不存在者，亦同，民法
    第179 條定有明文。因時效而免負義務，雖得認為受利益，
    但法律規定時效制度，其目的即在使受益人取得其利益，故
    除另有不當得利請求權與之競合之情形外，不能謂無法律上
    之原因而受利益，最高法院51年台上字第2881號判例意旨足
    資參照。本件訴外人鄭火金所負移轉登記系爭土地予原告之
    義務既已罹於請求權消滅時效，前已述及，則依上揭說明，
    訴外人鄭火金仍保有系爭土地之所有權，即非無法律上原因
    而受利益，則訴外人鄭火金嗣後將系爭土地出賣予他人，所
    得價金之利益，亦係基於其所有權人之地位為之，仍屬有法
    律上之原因，是原告對訴外人鄭火金並不得基於不當得利之
    請求權，而請求返還該部分之價金。原告對訴外人鄭火金既
    無何不當得利請求權，則對訴外人鄭火金之繼承人即被告而
    言，原告自亦無從主張被告須繼承訴外人鄭火金之不當得利
    返還義務，自無疑義。即使原告係向被告直接主張不當得利
    請求權，然被告與原告所為分配訴外人鄭火金遺產之行為，
    係基於民法有關繼承之法律規定，是兩造據此所分得之金錢
    ，仍屬有法律上之原因，故原告向被告請求返還不當得利之
    主張，自與法律規定之要件未合，並不足採。
六、末按因故意或過失，不法侵害他人之權利者，負損害賠償責
    任。故意以背於善良風俗之方法，加損害於他人者亦同。違
    反保護他人之法律，致生損害於他人者，負賠償責任。但能
    證明其行為無過失者，不在此限，民法第184 條亦有明文。
    本件訴外人鄭火金出賣系爭土地係基於所有權人之地位為之
    ，即無不法侵害原告之權利可言；又訴外人鄭火金既為系爭
    土地之所有權人，則其行使權利之行為，自屬法之所許，是
    亦無以背於善良風俗之方法加損害於原告之可言；再訴外人
    鄭火金上開行使權利之行為，更無何違反保護他人之法律之
    情形，亦無疑義，則原告對訴外人鄭火金即無上開法律所規
    定之侵權行為損害賠償請求權；被告即更無繼承訴外人鄭火
    金此損害賠償義務，自不待言。至被告與原告分配訴外人鄭
    火金之遺產，係合於民法有關繼承之法律規定，前已述及，
    亦係正當行使權利之行為，則縱原告係直接向被告為侵權行
    為損害賠償請求權之主張，亦與上揭民法第184 條規定之要
    件不合，仍無足採。
七、從而，原告依民法第179 條、第184 條規定之法律關係，請
    求被告連帶給付原告180 萬元，及自93年7 月4 日起至清償
    日止，按年息5%計算之利息，為無理由，應予駁回。
八、本件事證已臻明確，兩造其餘攻擊防禦方法及舉證，核於判
    決之基礎及結果無影響，無庸一一論列，附此敘明。
據上論結，本件原告之訴為無理由，依民事訴訟法第78條，判決
如主文。
中　　華　　民　　國　　94　　年　　8 　　月　　16　　日
                   民事第二庭  法  官  張震武
右為正本係照原本作成
如對本判決上訴，須於判決送達後20日內向本院提出上訴狀
中　　華　　民　　國　　94　　年　　8 　　月　　16  　日
                               書記官  李家
